最高法院民事判決　　　　　　　一○○年度台上字第九三八號
上　訴　人　林春年
訴訟代理人　蔡鴻斌律師
　　　　　　方鳴濤律師
被 上訴 人　林文秀
訴訟代理人　何邦超律師
上列當事人間請求確認支票債權不存在事件，上訴人對於中華民
國一○○年三月二日台灣高等法院第二審判決（九十九年度上字
第八○四號），提起上訴，本院判決如下：
    主  文
原判決廢棄，發回台灣高等法院。
    理  由
本件上訴人主張：被上訴人雖持有伊於民國八十八年六月三十日
簽發、面額新台幣（下同）五百三十六萬元、付款人為誠泰銀行
西門分行、票號DC0000000號支票乙紙（下稱系爭支票）
，惟依兩造於八十六年十月間所簽立之投資事務協議書（下稱系
爭協議書）約定，伊對被上訴人有應收未收款分攤部分之債權（
下稱未收款債權）一千零三十九萬九千五百六十九元、寶固營造
股份有限公司（下稱寶固公司）呆帳及保留款分攤部分之債權（
下稱呆帳等債權）七百五十三萬三千零七十四元，及台灣台北地
方法院（下稱台北地院）八十八年度北簡字第一一一九一號事件
應負擔裁判費二萬一千四百四十元之債權（下稱裁判費債權）。
爰以伊對被上訴人之上開債權與伊所負系爭支票之票款債務抵銷
後，被上訴人對伊已無該票款債權存在等情。求為確認被上訴人
就系爭支票票據債權不存在之判決。
被上訴人則以：依系爭協議書約定，兩造於結束合夥事業經總結
清算後，伊無須給付上訴人任何款項。且寶固公司對訴外人台北
市政府國民住宅處、國立中正大學、內政部營建署尚有債權存在
，上訴人未據以聲請強制執行，不得對伊主張有呆帳等債權。況
原法院九十七年度重上字第二三四號判決（下稱二三四號判決）
命上訴人給付伊一千六百零八萬元本息、四千三百五十六萬三千
六百三十元本息，原法院九十八年度上字第二一九號判決命上訴
人給付伊四百萬元本息，原法院九十五年度重上更(一)字第二一七
號、九十八年度上更(二)字第三七號判決命上訴人給付伊共一千六
百三十二萬九千五百二十四元本息，經依序以上開債權抵銷後，
上訴人對伊已無任何債權足以抵銷系爭支票債務等語，資為抗辯
。
原審維持第一審所為上訴人敗訴之判決，駁回其上訴，係以：上
訴人主張對被上訴人有未收款債權一千零三十九萬九千五百六十
九元云云，固據提出陳添旺會計師製作之衡旺會計師事務所查核
報告為證。惟上訴人自承其委請會計師為該查核報告時，未提出
全部之會計憑證，且依陳添旺及陳世雄會計師於另案所為證言，
亦可知該查核報告不足作為兩造間找補應收未收款之依據，上訴
人是項主張，自不可採。又寶固公司尚欠兩造合作經營之木豐建
材股份有限公司應收票據貨款及保留款債權，共計一千四百五十
萬一千零十七元及利息，業經台北地院核發支付命令確定後，經
強制執行無效果，故連同督促程序費用一千元及執行費用十一萬
六千零九元，依系爭協議書附件二第六條約定，被上訴人應分攤
之半數為七百三十萬九千零十三元。寶固公司對台北市政府國民
住宅處、國立中正大學、內政部營建署已無債權存在，有各該函
及判決附卷可稽，被上訴人抗辯寶固公司對上開單位尚有債權云
云，不可採信。另依台北地院八十八年度北簡字第一一一九一號
判決主文記載，被上訴人應負擔之裁判費為二萬一千四百四十元
。再者，被上訴人對上訴人有一千零七十二萬元本息之債權，業
據提出二三四號判決（該判決命上訴人給付被上訴人一千六百零
八萬元本息，扣除其中所含系爭支票票款後，餘額為一千零七十
二萬元）足憑，且該債權自八十八年四月一日、十月一日起算遲
延利息，是上訴人於八十九年十二月五日及九十九年十一月十九
日分別具狀表明以上開呆帳等債權七百三十萬九千零十三元及裁
判費債權二萬一千四百四十元與系爭支票票款債務抵銷時，被上
訴人上開一千零七十二萬元本息之債權已達抵銷適狀，經相互抵
銷後，上訴人對被上訴人已無任何債權可資請求，自無從再以呆
帳等債權及裁判費債權與系爭支票票款債務抵銷。從而，上訴人
請求確認被上訴人就系爭支票票據債權不存在，洵非正當，不應
准許等詞，為其判斷之基礎。
惟查抵銷為消滅債務之單獨行為，只須與民法第三百三十四條所
定之要件相符，一經向他方為此意思表示即生消滅債務之效果。
上訴人對被上訴人有呆帳等債權七百三十萬九千零十三元及裁判
費債權二萬一千四百四十元，上訴人於八十九年十二月五日即已
具狀表明以上開債權與系爭支票票款債務抵銷，為原審認定之事
實。果爾，倘上訴人主張之抵銷與民法第三百三十四條所定之要
件相符，其對被上訴人所負給付系爭支票票款之債務於斯時即已
消滅。故被上訴人如係於其後始提出對上訴人有債權得以之與上
訴人上開呆帳等債權及裁判費債權抵銷，亦無法使已消滅之系爭
支票票款債務回復。原審就被上訴人究於何時提出以一千零七十
二萬元本息之抵銷抗辯，並未調查審認，遽認被上訴人抵銷抗辯
為可採，進而為不利於上訴人之判決，不無可議。上訴論旨，指
摘原判決違背法令，求予廢棄，非無理由。末查原審謂上訴人於
八十九年十二月五日具狀表明抵銷云云，然查全卷似無該狀，案
經發回，併請注意。
據上論結，本件上訴為有理由。依民事訴訟法第四百七十七條第
一項、第四百七十八條第二項，判決如主文。
中    華    民    國  一○○  年    六    月   十六   日
                      最高法院民事第四庭
                          審判長法官  劉  福  來  
                                法官  陳  重  瑜  
                                法官  吳  麗  女  
                                法官  鄭  雅  萍  
                                法官  王  仁  貴  
本件正本證明與原本無異
                                      書  記  官  
中    華    民    國  一○○  年    六    月  二十八  日
                                                      K